---
title: "PROBABILITY OF DEFAULT"
author: "Faustyna Bąk"
date: "2023-06-02"
output: 
  html_document:
    code_folding: hide
    theme: paper 
    toc: true
    toc_depth: 3
    toc_float: true
editor_options: 
  markdown: 
    wrap: 72
---

```{=html}
<style>
.center {
  display: flex;
  justify-content: center;
  align-items: center;
}

</style>
```
# Prognozowanie prawdopodobieństwa niewykonania zobowiązania kredytowego.

# WPROWADZENIA DO PROBLEMU RYZYKA KREDYTOWEGO

::: {style="text-align: justify"}
Ryzyko kredytowe definiowane jest jako „możliwość niedotrzymania
warunków umowy przez drugą stronę kontraktu, co oznacza, iż strona
narażona na ryzyko nie otrzyma w oczekiwanym terminie płatności
określonej warunkami kontraktu"[^1].

Aby ocenić wiarygodność kredytową klienta, banki często stosują
podejście modularne, które polega na wyselekcjonowaniu istotnych
informacji i ich agregowaniu w kilku modułach. np. w module danych
podstawowych (m.in. demograficznych: wiek klienta, stan cywilny itp.),
module danych finansowych (m.in. dochody klienta, koszty utrzymania,
koszty czynszu, stałe opłaty itp.), Każdy moduł dostarcza istotne
informacje do oceny wiarygodności kredytowej i ryzyka związanego z
udzieleniem kredytu. Informacje są przetwarzane z wykorzystaniem
algorytmów obliczeniowych (scoringowych) i w efekcie uzyskiwany jest
wynik przedstawiający ocenę wiarygodności klienta w każdym z modułów
oddzielnie.[^2]

## PROBABILITY OF DEFAULT

Ocena wiarygodności klienta (rating) jest wykorzystywana przez banki
w procesie podejmowania decyzji kredytowych. Rating jest to ocena
przyszłejsytuacji gospodarczej i  finansowej klienta nadawana przez bank
na podstawie stosowanego modelu (algorytmu). Ma wpływ na warunki cenowe
kredytu oraz jest wykorzystywana w procesach monitoringu klienta.
Informacje pochodzące z różnych źródeł (podstawowe, finansowe, z  biur
kredytowych, o  korzystaniu z  rachunków bieżących) dla różnych typów
klientów są  prezentowane w formie jednej, łatwej do interpretacji
wielkości PD (Probability of Default).

Rating kredytowy nie może być zmieniany arbitralnie przez dowolnego
pracownika banku. Ocena ratingowa obejmuje nie tylko klientów, ale także
poręczycieli i współkredytobiorców. Rating może być ustalany na
podstawie parametru PD (Probability of Default) lub poprzez przypisanie
klienta do konkretnej klasy ratingowej. Metodologia określania ratingu
zależy od rodzaju klienta oraz dostępności i jakości danych. Parametr PD
jest miarą, która wskazuje na stopień prawdopodobieństwa niewykonania
przez klienta zobowiązań kredytowych (zdarzenia default). Proces
określania ratingu jest oparty na odpowiednich zasadach i procedurach,
które zapewniają obiektywność i niezależność oceny. [^3]

Wskaźnik PD jest określany liczbowo w przedziale od 0 do 1 lub
procentowo: od 0% do 100%. Oczywiście im PD jest bliższe 1 (100%), tym
prawdopodobieństwo wystąpienia default jest wyższe, a  więc klient jest
uznawany za bardziej ryzykownego. Wyznaczenie PD na poziomie 1 (100%)
oznacza, że zdarzenie default już wystąpiło (tzw. „zły" klient). Wartość
PD jest ściśle związana z klasą ratingową nadawaną przez bank według
skali, mającej na celu klasyfikację klientów banku w zależności od
ryzyka, które generują. [^4]

Celem realizowanego projektu jest zbadanie ryzyka niewypłacalności --
które jest mierzalne. W tym przypadku analizujemy, czy dana osoba jest w
stanie wywiązać się ze zobowiązania kredytowego. Ryzyko rynkowe wiąże
się nie tylko z danymi o kredytobiorcy, ale także jest spowodowane
czynnikami ogólnogospodarczymi, takimi jak ustrój gospodarczy, polityka
czy czynniki koniunkturalne, oraz czynnikami losowymi (np. inflacja,
wojna). Wymienione czynniki wpływają na cały rynek i w związku z tym
ryzyka rynkowego nie da się zmniejszyć ani wyeliminować. Jednym ze
sposobów mierzenia ryzyka jest zastosowanie klasycznych metod uczenia
maszynowego, które pozwalają na podstawie historycznych danych
przewidzieć zachowania w przyszłości.
:::

[^1]: M.Wójciak, Metody oceny ryzyka kredytowego, Polskie Wydawnictwo
    Ekonomiczne, Warszawa, 2007, s.13

[^2]: ZAAWANSOWANE METODY WYCENY RYZYKA KREDYTOWEGO W BANKACH
    KOMERCYJNYCH W ŚWIETLE WYMOGÓW BAZYLEI II, Marek Kulczycki Akademia
    Finansów i Biznesu Vistula -- Warszawa

[^3]: [https://bazhum.muzhp.pl/media/files/Zarzadzanie_Teoria_i_Praktyka/Zarzadzanie_Teoria_i_Praktyka-r2011-t-n2\_(4)/Zarzadzanie_Teoria_i_Praktyka-r2011-t-n2\_(4)-s131-138/Zarzadzanie_Teoria_i_Praktyka-r2011-t-n2\_(4)-s131-138.pdf](https://bazhum.muzhp.pl/media/files/Zarzadzanie_Teoria_i_Praktyka/Zarzadzanie_Teoria_i_Praktyka-r2011-t-n2_(4)/Zarzadzanie_Teoria_i_Praktyka-r2011-t-n2_(4)-s131-138/Zarzadzanie_Teoria_i_Praktyka-r2011-t-n2_(4)-s131-138.pdf)

[^4]: Szacowanie prawdopodobieństwa niewypłacalności wybranych metod
    oceny ryzyka kredytowego, Aleksandra Wójcicka, Uniwersytet
    Ekonomiczny w Poznaniu, Wydział Informatyki i Gospodarki
    Elektronicznej, Katedra Badań Operacyjnych, Rozprawa doktorska

# OPIS DANYCH

```{r message=FALSE, warning=FALSE}
library(DT)
library(kableExtra)
library(car)                                             
library(ggplot2)
library(mfx)
library(caret)
library(lattice)
library(pROC)
library(rpart)
```

::: {style="text-align: justify"}
Dane zostały pobrane z kaggle[^5]. Zbiór danych zbudowany jest z 10
zmiennych i 32581 obserwacji. Zestaw danych zawiera kolumny, które
reprezentują informacje z biura kredytowego.
:::

[^5]: <https://www.kaggle.com/datasets/laotse/credit-risk-dataset?fbclid=IwAR15X0OgsAvd-vIyy0TH-wJ-N2bzjtbp8pz0DxGiAlWg9STho-VB6gwsBTo>

```{r}
#wczytanie danych
dane <- read.csv("dane.csv", sep=",", dec = ",")
```

```{r message=FALSE, warning=FALSE, include=FALSE}
#usuwam dwie zmienne bo nie wiem co oznaczają
dane <- dane[, -6]
dane <- dane[, -10]
```

```{r message=FALSE, warning=FALSE}
str(dane)
datatable(dane, caption = "Dane")

```

::: {style="text-align: justify"}
W ramach badania, zmienną objaśnianą jest **loan_status**, natomiast
pozostałe zmienne działają jako zmienne objaśniające, mające potencjalny
wpływ na zmienną zależną. Szczegółowy opis zbioru danych Credit Risk:

-   **person_age** - wiek

-   **person_income** - roczny dochód

-   **person_home_ownership** - rodzaj typ własności domu (rent -
    wynajmowany, own - własny, mortgage - hipoteka, other- inny)

-   **person_emp_length** - długość zatrudniena (w latach)

-   **loan_intent** - cel pożyczki(personal - osobisty, education
    -edukacja, medical - medycyna, venture - przedsięwzięcie,
    homeimprovement - inwestycja w dom, debtconsolidation - konsolidacja
    zadłużenia)

-   **loan_amnt** - kwota kredytu

-   **loan_int_rate** - stopa procentowa kredytu

-   **loan_status** - status kredytu (0 - spłacany, 1 - niespłacany)

-   **loan_percent_income** - stosunek raty kredytu miesięcznej do
    miesięcznych zarobków

-   **cb_preson_cred_hist_length** - długość historii kredytowej danego
    klienta

Zmienne **person_emp_length**, **loan_int_rate** i
**loan_percent_income** zostały przekształcone z wartości tekstowych na
wartości numeryczne. Usunięto również brakujące obserwacje. Następnie, w
celu identyfikacji outlierów, dokonano analizy tych zmiennych za pomocą
wykresów pudełkowych.
:::

```{r}
#zamiana chr na num
dane[, 4] <- as.numeric(dane$person_emp_length)
dane[, 7] <- as.numeric(dane$loan_int_rate)
dane[, 9] <- as.numeric(dane$loan_percent_income)

dane <- na.omit(dane) #usunięcie NA

par(mfrow=c(2,3))
boxplot(dane$person_age, main="person_age")
boxplot(dane$person_income, main="person_income" )
boxplot(dane$person_emp_length, main="person_emp_length")
boxplot(dane$loan_amnt, main="loan_amnt")
boxplot(dane$loan_int_rate, main="loan_int_rate")
boxplot(dane$loan_percent_income, main="loan_percent_income")

#car::Boxplot(dane$person_age, data = dane) #75, 164, 28389, 509 
dane <- dane[-c(75, 164, 28389, 509),]

#car::Boxplot(dane$person_income, data = dane) #26422 28561 28067 28065 15683 25623
dane <- dane[-c(26422,28561 ,28067 ,28065 ,15683, 25623),]
dane$person_income <- log(dane$person_income)

#car::Boxplot(dane$person_emp_length, data = dane)# 1   185 
dane <- dane[-c(1, 185 ),]
```

::: {style="text-align: justify"}
Zmienna person_age posiada wyraźnie odstające obserwacje (75, 164,
28389, 509). Z racji, że mogą one zaburzać estymację zdecydowano się na
ich usunięcie. Natomiast zmienna person_income posiada nie tylko
wyraźnie odstające obserwacje, ale również bardzo wąskie pudełko. Wygląd
rozkładu nie poprawia się znacznie po usunięciu outliarów z próby,
dlatego zdecydowano się zlogarytmować zmienną. Kolejna zmienna
person_emp_lenght posiada wąskie pudełko i dwie wyraźnie odstające
obserwacje, które również zostały usunięte. Pozostałe zmienne nie
wykazują znaczących obserwacji odstających.

W ramach kolejnego etapu analizy danych, przeprowadzono obliczenie
podstawowych statystyk opisowych.
:::

```{r}
#statystyki opisowe
summary(dane)
```

::: {style="text-align: justify"}
Najmłodsza osoba ma 20 lat, natomiast wiek osoby najstarszej wynosi 84
lata. Średni wiek osób wynosi około 28 lat. Roczny dochód osób po
zlogarytmowaniu zawiera się w przedziale 8,294 - 13,762. Z kolei
najdłuższy okres zatrudnienia jest równy 41 lat. W badaniu są
uwzględnione również osoby, które nie są nigdzie zatrudnione. Największa
kwota zaciągniętego kredytu wynosi 35000 zł, a najniższa 500 zł. Średnia
wartość kredytu jest równa 9655 zł. Stopa procentowa przyjmuje wartości
z przedziału 5,42 - 23,22. Najdłuższa długość historii kredytowej danego
klienta wyonosi 30 lat, natomiast najkrótsza jest równa 2.
:::

```{r }
#rozkłady zmiennych 
wykresy <- par( mfrow= c(3,3))
hist(dane$person_age, col="lightgreen", border="black",
     prob = TRUE)
lines(density(dane$person_age),
      lwd = 2,
      col = "red")

hist(dane$person_income, col="lightgreen", border="black",
     prob = TRUE)
lines(density(dane$person_income),
      lwd = 2,
      col = "red")

hist(dane$person_emp_length, col="lightgreen", border="black",
     prob = TRUE)
lines(density(dane$person_emp_length),
      lwd = 2,
      col = "red")

hist(dane$loan_amnt, col="lightgreen", border="black",
     prob = TRUE)
lines(density(dane$loan_amnt),
      lwd = 2,
      col = "red")

hist(dane$loan_int_rate, col="lightgreen", border="black",
     prob = TRUE)
lines(density(dane$loan_int_rate),
      lwd = 2,
      col = "red")
      
hist(dane$loan_percent_income, col="lightgreen", border="black",
     prob = TRUE)
lines(density(dane$loan_percent_income),
      lwd = 2,
      col = "red")    
      
hist(dane$cb_person_cred_hist_length, col="lightgreen", border="black",
     prob = TRUE)
lines(density(dane$cb_person_cred_hist_length),
      lwd = 2,
      col = "red") 


```

::: {style="text-align: justify"}
Widzimy, że najczęściej ludzie starają się o kredyt w wieku 20 do 40
lat - mamy tutaj rozkład lewostronny. Dochód ma rozkład normalny.
Długość zatrudnienia to najczęściej okres w przedziale 0 - 10 lat. Suma
kredytu i stopa procentowa jest już bardziej zróżnicowana.
:::

```{r}
library(plyr)
count(dane$loan_status)
```

::: {style="text-align: justify"}
W zbiorze danych jest 6202 obserwacje, które przedstawiają osoby, które
nie wywiązały się z zobowiązania i nie spłaciły kredytu. Natomiast w
22424 przypadkach spłacono kredyt.

Z racji, że zmienne **loan_intent** oraz **person_home_ownership** są
zmiennymi kategorycznymi, przystąpiono do przekonwertowania ich. Do tego
celu użyto funkcji dummy_cols, która tworzy na podstawie przyjętej
zmiennej (zmiennej bazowej) nowe zmienne zero-jedunkowe.\
W zmiennej **loan_intent** jako zmienną bazującą jest PERSONAL. W
zmiennej **person_home_ownership** jako zmienną bazującą jest RENT.
:::

```{r message=FALSE, warning=FALSE}
library(fastDummies)
#tworzenie zmiennych 
dane <- dummy_cols(dane, select_columns = c("loan_intent"), remove_selected_columns = TRUE, remove_first_dummy  = TRUE)
dane <- dummy_cols(dane, select_columns = c("person_home_ownership"), remove_selected_columns = TRUE, remove_first_dummy  = TRUE)
datatable(dane, caption = "Dane")
```

::: {style="text-align: justify"}
Po dokonaniu wszystkich koniecznych przekształceń rozpoczęto
prognozowanie prawdopodobieństwa niewykonania zobowiązania kredytowego.
W pierwszym etapie podzielono zbiór danych na zbiór testowy i
treningowy.
:::

```{r}
# podział na testowy i treningowy 
dane_treningowe = dane[1:20000,]
dane_testowe = dane[20001:28626,]

```

::: {style="text-align: justify"}
Na zbiorze treningowym stworzono **model1**.

-   **ZMIENNA OBJAŚNIANA**: loan_status, czyli wywiązanie się z
    zobowiązania spłaty z kredytu lub nie

-   **ZMIENNE OBJAŚNIAJĄCE**: person_age, person_income,
    person_emp_length, loan_amnt, loan_int_rate, loan_percent_income,
    cb_person_cred_hist_length, loan_intent_EDUCATION,
    loan_intent_HOMEIMPROVEMENT, loan_intent_MEDICAL,
    loan_intent_PERSONAL, loan_intent_VENTURE,
    person_home_ownership_OTHER, person_home_ownership_OWN,
    person_home_ownership_RENT.
:::

# MODEL REGRESJI LOGISTYCZNEJ[^6]

[^6]: <https://rstudio-pubs-static.s3.amazonaws.com/688637_da7025242ddd4c59ae79f812c0e1758c.html>
    <https://rpubs.com/Tirentrus/Project1> "A general framework for
    comparing predictions and marginal effects across models" Trenton D.
    Mize, Long Doany, J. Scott Longz

```{r}
# estymacja 
model1 = glm(loan_status ~ person_age + person_income + person_emp_length + loan_amnt + loan_int_rate + loan_percent_income + cb_person_cred_hist_length + loan_intent_EDUCATION+ loan_intent_HOMEIMPROVEMENT + loan_intent_MEDICAL + loan_intent_PERSONAL + loan_intent_VENTURE + person_home_ownership_OTHER + person_home_ownership_OWN + person_home_ownership_RENT , data = dane_treningowe, family = binomial)
summary(model1)
```

::: {style="text-align: justify"}
W otrzymanym modelu cztery zmienne są nieistotne, czyli:

-   person_age,

-   person_emp_length,

-   loan_amnt

-   person_home_ownership_OTHER.

Najbardziej nieistotna jest zmienna z największą wartością p-value -
jest nią zmienna person_age, dlatego zostanie ona usunięta jako
pierwsza. Dla danego modelu oszacowano kryterium informacyjne Akaike na
14581.
:::

```{r}
model1 = glm(loan_status ~ person_income + person_emp_length + loan_amnt + loan_int_rate + loan_percent_income + cb_person_cred_hist_length + loan_intent_EDUCATION+ loan_intent_HOMEIMPROVEMENT + loan_intent_MEDICAL + loan_intent_PERSONAL + loan_intent_VENTURE + person_home_ownership_OTHER + person_home_ownership_OWN + person_home_ownership_RENT , data = dane_treningowe, family = binomial)
summary(model1)

```

::: {style="text-align: justify"}
Otrzymano model z 3 nieistotnymi zmiennymi. W tym kroku z modelu
zostanie usunięta zmienna person_emp_length, ponieważ jej p-value jest
najwyższe wynosi 0.352491. Kryterium informacyjne Akaike zmniejsyzło się
o 2.
:::

```{r}
model1 = glm(loan_status ~ person_income + loan_amnt + loan_int_rate + loan_percent_income + cb_person_cred_hist_length + loan_intent_EDUCATION+ loan_intent_HOMEIMPROVEMENT + loan_intent_MEDICAL + loan_intent_PERSONAL + loan_intent_VENTURE + person_home_ownership_OTHER + person_home_ownership_OWN + person_home_ownership_RENT , data = dane_treningowe, family = binomial)
summary(model1)
  
```

Po usunięciu zmiennej person_emp_length model poprawił się. W kolejnym
kroku usunięciu zostanie poddana zmienna person_home_ownership_OTHER

```{r}
model1 = glm(loan_status ~ person_income + loan_amnt + loan_int_rate + loan_percent_income + cb_person_cred_hist_length + loan_intent_EDUCATION+ loan_intent_HOMEIMPROVEMENT + loan_intent_MEDICAL + loan_intent_PERSONAL + loan_intent_VENTURE + person_home_ownership_OWN + person_home_ownership_RENT , data = dane_treningowe, family = binomial)
summary(model1)
  

```

::: {style="text-align: justify"}
Tym razem została już tylko jedna nieistotna zmienna -- loan_amnt, zatem
zdecydowano się ją odrzucić i oszacować model bez niej. Otrzymano
następujące rezultaty:
:::

```{r}
finalny_model = glm(loan_status ~ person_income + loan_int_rate + loan_percent_income + cb_person_cred_hist_length + loan_intent_EDUCATION+ loan_intent_HOMEIMPROVEMENT + loan_intent_MEDICAL + loan_intent_PERSONAL + loan_intent_VENTURE + person_home_ownership_OWN + person_home_ownership_RENT , data = dane_treningowe, family = binomial)
summary(finalny_model)
```

::: {style="text-align: justify"}
W modelu pozostały już tylko zmienne statystycznie istotne, w związku z
czym jest to ostateczna wersja modelu uzyskanego metodą
krokowo-wsteczną. W modelu zostało 12 zmiennych. Wsółczynnik AIC
poprawił się o 4 względem początkowego modelu.

## EFEKTY MARGINALNE

::: {style="text-align: justify"}
Dla stworzonego modelu regresji logistycznej przystapiono do obliczenia
marginalnych efektów krańcowych przy pomocy funkcji "logitmfx".
Marginalne efekty krańcowe mierzą jak zmiany w jednej zmiennej wpływają
na przewidywaną wartość prawdopodobieństwa wystąpienia jakiegoś
zdarzenia przy stałych wartościach pozostałych zmiennych.
:::

```{r}
logitmfx(loan_status ~ person_income + loan_int_rate + loan_percent_income + cb_person_cred_hist_length + loan_intent_EDUCATION+ loan_intent_HOMEIMPROVEMENT + loan_intent_MEDICAL + loan_intent_PERSONAL + loan_intent_VENTURE + person_home_ownership_OWN + person_home_ownership_RENT, data = dane_treningowe)
```

::: {style="text-align: justify"}
**INTERPRETACJA:**

-   Zwiększenie person_income (roczny dochód) o jednostkę spowoduje
    spadek prawdopodonieństwa niewypłacalności o 12,55 punkta
    procentowego.

-   Zwiększenie loan_int_rate (oprocentowanie pożyczki) o jednostkę
    skutkuje wrost prawdopodobieństwa niewypłacalności o 3,5 punkta
    procentowego.

-   Zwiększenie loan_percent_income (Stosunek raty kredytu miesięcznej
    do miesięcznych zarobków) o jednostkę skutkuje wrost
    prawdopodobieństwa niewypłacalności o 89,6 punkta procentowego.

-   Zwiększenie cb_person_cred_hist_length (długość historii kredytowej
    klienta) o jednostkę skutkuje zmniejszenie prawdopodobieństwa
    niewypłacalności o 0,37 punkta procentowego.

-   Dla kategorii loan_intent_EDUCATION prawdopodobieństwo
    niewypłacalności o 8,2 punkta procentowego mniejsze od kategorii
    PERSONAL.

-   Dla kategorii loan_intent_HOMEIMPROVEMENT jest prawdopodobieństwa
    niewypłacalności większe o 4,82 punkta procentowego od kategorii
    PESRONAL.

-   Dla kategorii loan_intent_MEDICAL jest prawdopodobieństwo
    niewypłacalności mniejsze o 1,73 punkta procentowego.

-   Dla kategorii loan_intent_PERSONAL prawdopodobieństwo
    niewypłacalności mniejsze o 4,85 punkta procentowego od kategorii
    PESRONAL.

-   Dla kategorii loan_intent_VENTURE jest prawdopodobieństwo
    niewypłacalności mniejsze o 8,53 punkta procentowego od kategorii
    PESRONAL.

-   Dla kategorii person_home_ownership_OWN jest prawdopodobieństwo
    niewypłacalności mniejsze o 10,9 punkta procentowego od kategorii
    RENT.

-   Dla kategorii person_home_ownership_RENT jest prawdopodobieństwo
    niewypłacalności większe o 9,02 punkta procentowego od kategorii
    RENT.

W kolejnym kroku zostaną prognozowane wartości prawdopodobieństwa
niewypłacalności. Zostaną one oszacowane na podstawie modelu regresji
logitowej, wynik funkcji predict() zostanie przedstawiony w postaci
prawdopodobieństwa.
:::

# PROBABILITY OF DEFAULT - PREDYKCJA

```{r}
#predykcja 
predykcja = predict(finalny_model, newdata = dane_testowe, type = "response")
zrealizowane_wartosci = dane_testowe$loan_status

pree <- cbind(predykcja, zrealizowane_wartosci)
datatable(pree)



```

::: {style="text-align: justify"}
W powyższej tabeli zestawiono przewidywane prawdopodobieństwa
niewypłacalności oraz rzeczywiste wartość i oceny niewypłacalności (0 -
spłacony, 1 - niespłacony). Porównując wyniki, trzeba przyznać, że
bardzo precyzyjnie zostały przewidziane prawdopodobieństwa.
:::

```{r}
pree <- data.frame(predykcja, zrealizowane_wartosci)
pree$przedzial <- cut(pree$predykcja, breaks = c(0, 0.2, 0.4, 0.6, 0.8, 1), include.lowest = TRUE, labels = c("0-0.2", "0.2-0.4", "0.4-0.6", "0.6-0.8","0.8-1" ))

# Obliczenie liczby wartości 0 i 1 w każdym przedziale
summary_table <- table(pree$przedzial, pree$zrealizowane_wartosci)

histogram_data <- data.frame(Przedział = rownames(summary_table), `Wartość 0` = summary_table[, "0"], `Wartość 1` = summary_table[, "1"])
barplot(t(as.matrix(histogram_data[, -1])), beside = TRUE, legend.text = c("0", "1"), xlab = "Przedział prawdopodobieństwa", ylab = "Liczba obserwacji", col = c("green", "red"), names.arg = histogram_data$Przedział, main = "Rozkład wartości w poszczególnych przedziałach")

barplot_data <- barplot(t(as.matrix(histogram_data[, -1])), beside = TRUE, legend.text = c("0", "1"), xlab = "Przedział prawdopodobieństwa", ylab = "Liczba obserwacji", col = c("green", "red"), names.arg = histogram_data$Przedział, main = "Rozkład wartości w poszczególnych przedziałach")

text(x = barplot_data, y = t(as.matrix(histogram_data[, -1])) + 5, labels = t(as.matrix(histogram_data[, -1])), pos = 3)


```

::: {style="text-align: justify"}
Z wykresu możemy wyciągnąć wniosek, że jeśli PD zawiera się w przedziale
w przedziale \<0.2; 0.4\> kredyt spłaciłoby 817 osób, lecz nie jest to
zadowalający wynik, gdyż liczba osób niewywiązująca się z zobowiązania
byłaby równa 344. W predziale \<0.6; 1\> istnieją małe szanse na
spłacenie kredytu. Sprośród 8626 osób, tylko 23 spłaciłoby kredyt przy
PD zawierającym się w przedziale \<0,8; 1\>. Dlatego optymalnym PD jest
\<0; 0.2\>. Klientom o niższym PD przypisywane są wyższe ratingi, co
oznacza mniejsze ryzyko niewypłacalności. Z kolei klienci z wyższym PD
otrzymują niższe ratingi, co wskazuje na większe ryzyko
niewypłacalności.
:::

## PUNKTY ODCIĘCIA

::: {style="text-align: justify"}
W tym kroku powstaną **cutoff points**, czyli **punkty odcięcia**. Na
podstawie prognozowanych powyżej prawdopodobieństw (probability of
default) każda z obserwacji zostanie przypisane do jednej z dwóch klas.
Punkt odcięcia został ustalony poprzez określony poziom ryzyka (apetytu
na ryzyko), czyli wartośc wskaźnika PD, przy którym następuje
niewykonanie zobowiązania o najwyższym poziomie ryzyka. Jako pierwszy
punkt odcięcia przyjęta zostanie wartość 0.21, ponieważ jak wspomniano w
poprzednim kroku w przedziale \<0.2; 0.4\> i \<0.6; 1\> istnieją małe
szanse na spłacenie kredytu. Za odniesienie do ustalenia punktu odcięcia
również posłuży wartość średniej zmiennej objaśnianej - loan_status.
:::

```{r}
mean(dane$loan_status)

```

::: {style="text-align: justify"}
Z racji, że średnia wynosi 21,7, za pierwszy punkt odcięcia przyjęta
zostanie wartość równa **0,21**.
:::

```{r}
### 0.21
cutoff = 0.21
pred_21 = ifelse(predykcja > cutoff, 1, 0)
count(pred_21)
matrix_21 = table(pred_21, zrealizowane_wartosci)
# accuracy
accuracy <- sum(diag(matrix_21)) / sum(matrix_21)
# specificity
specificity<-specificity(matrix_21) 
# sensitivity
sensitivity<-sensitivity(matrix_21) 
cbind(accuracy, specificity, sensitivity)
```

::: {style="text-align: justify"}
Przy przyjętym punkcie odcięcia kredyt otrzymałyby 6226 osób.

-   Accuracy oznacza, że model poprawnie sklasyfikował 80.55%
    obserwacji.

-   Specificity oznacza, że model poprawnie sklasyfikował 71.68%
    obserwacji negatywnych.

-   Sensitivity oznacza, że model poprawnie sklasyfikował 82.26%
    obserwacji pozytywnych.
:::

::: {style="text-align: justify"}
Zdecydowano przyjąć jeszcze niższy poziom ponktu odcięcia równy
**0.15**.
:::

```{r}
### 0.15
cutoff = 0.15
pred_15 = ifelse(predykcja > cutoff, 1, 0)
matrix_15 = table(pred_15, zrealizowane_wartosci)
count(pred_15)
# accuracy
accuracy <- sum(diag(matrix_15)) / sum(matrix_15)
# specificity
specificity<-specificity(matrix_15) 
# sensitivity
sensitivity<-sensitivity(matrix_15) 
cbind(accuracy, specificity, sensitivity)
```

::: {style="text-align: justify"}
Jak widać im niższy punkt odcięcia tym mniejsza szansza na otrzymanie
kredytu. W tym przypadku kredyt może otrzymać 5637 osób. oraz dwie miary
są gorsze, są nimi accuracy oraz sensitivity. Natomiast model poprawnie
sklasyfikował 79.24% obserwacji negatywnych, czyli sensitivity jest
wyższy od poprzedniej wartości.
:::

::: {style="text-align: justify"}
Badaniu poddano równiez poziom równy **0.10**.
:::

```{r}
### 0.10

cutoff = 0.10
pred_10 = ifelse(predykcja > cutoff, 1, 0)
matrix_10 = table(pred_10, zrealizowane_wartosci)
count(pred_10)
# accuracy
accuracy <- sum(diag(matrix_10)) / sum(matrix_10)
# specificity
specificity <- specificity(matrix_10) 
# sensitivity
sensitivity <- sensitivity(matrix_10) 
cbind(accuracy, specificity, sensitivity)
```

::: {style="text-align: justify"}
Tylko 4950 wnioskodawców o kredyt otrzymało zgodę. W stosunku do
pierwszego przyjętego progu, wartości w tym przypadku znacznie spadły.
Jedynie specificity wzroło jeszcze bardziej niż w przypadku z punktem
odcięcia = 0,15.
:::

::: {style="text-align: justify"}
Ostatnim przyjętym punktem odcięcia jest wartość **0.05**
:::

```{r}
### 0.05

cutoff = 0.05
pred_05 = ifelse(predykcja > cutoff, 1, 0)
matrix_05 = table(pred_05, zrealizowane_wartosci)
count(pred_05)
# accuracy
accuracy <- sum(diag(matrix_05)) / sum(matrix_05)
# specificity
specificity <- specificity(matrix_05) 
# sensitivity
sensitivity<-sensitivity(matrix_05) 
cbind(accuracy, specificity, sensitivity)
```

::: {style="text-align: justify"}
Punkt odcięcia 0.05 jest najniższą wartością graniczną przyjętą w
ninijeszej analizie. Tylko 3727 osób otrzymałoby pozytywna zgodę na
wniosek o kredyt. Wartość accuracy i sensitivity jest najniższa.
Natomiast specificity wynosi aż 91,5%.
:::

::: {style="text-align: justify"}
**PODSUMOWANIE** W miarę zmniejszania się wartości punktu odcięcia
zwiększa się specyficzność, czyli procent trafnej predykcji
niepowodzenia, a maleje czułość, czyli prawdopodobieństwo trafnej
predykcji sukcesu. Z perspektywy analizy defaultu ważniejsze wydaje się
prawidłowe przewidywanie niepowodzeń, czyli sytuacji, w których kredyt
nie jest spłacany. Zmniejszenie wartości granicznych skutkuje również
spadkiem precyzji, ale specyficzność powinna być w tym przypadku
kluczowa.
:::

## KRZYWA ROC

```{r message=FALSE, warning=FALSE}
# ROC curve
par(pty = "s")
roc(zrealizowane_wartosci, predykcja, plot = TRUE, legacy.axes = TRUE)
```

::: {style="text-align: justify"}
Krzywa ROC pokazuje zależność między czułością a specyficznością. Krzywa
przebiega blisko lewej i górnej osi wykresu, co ogólnie oznacza, że
model dobrze wykazał się w przewidywaniu niewypłacalności.
:::

## KALIBRACJA[^7]

The art of probability-of-default curve calibration. Dirk Tasche[^8]
Kalibracja ma na celu dopasowanie modelu tak, aby przewidywane wartości
prawdopodobieństwa były zgodne z rzeczywistym ryzykiem w każdej randze.
W celu dokonania kalibracji należy stworzyć rangi, punkt odcięcia ma
wartośc 0.15 i i stał się odniesieniem do stworzenia rang.

-   **A** - 0 - 0.05
-   **B** - 0.05 - 0.10
-   **C** - 0.10 - 0.15
-   **D** - 0.15 - 1
:::

[^7]: <https://www.readcube.com/articles/10.2139%2Fssrn.2189870>

[^8]: <https://cran.r-project.org/doc/contrib/Sharma-CreditScoring.pdf>

```{r}
#0.15

# Tworzenie rang na podstawie wartości predykcji
rangi <- cut(predykcja, breaks = c(-Inf, 0.05, 0.10 , 0.15, Inf), labels = c("A", "B", "C", "D"))

# Połączenie rang
df <- data.frame(rangi, zrealizowane_wartosci, predykcja) 

# Wyświetlenie wyników
datatable(df)



```

::: {style="text-align: justify"}
Poniżej zostanie obliczony DR i PD_mean. DR, czyli Default Rate to
średni wskaźnik realizacji, czyli rzeczywisty odsetek przypadków
niewypłacalności w danej randze. Natomiast PD_mean obliczony dla
poszczególnych rang (A, B, C, D) jest traktowany jako średnie
przewidywane prawdopodobieństwo niewypłacalności.
:::

```{r message=FALSE, warning=FALSE}
library(dplyr)

d<- df%>% 
  dplyr::group_by(rangi)%>%
  dplyr::summarise(PD_mean <- mean(predykcja), DR <- mean(zrealizowane_wartosci))
d
```

::: {style="text-align: justify"}
Otrzymano tabelę wyników, gdzie wartości PD_mean są mniejsze w każdej
randze od DR. Taka sytuacja może oznaczać, że model jest liberalny.
Inaczej mówiąć model niedoszacowywuje ryzyka. Nie jest to dobra
informacja, lecz trzeba zwrócić uwagę na jakość i wiarygodność
wykorzystanych danych w badaniu.
:::

# DRZEWO DECYZYJNE

::: {style="text-align: justify"}
Drzewo decyzyjne jest popularnym modelem używanym do klasyfikacji w
dziedzinie kredytowej. Opiera się na zasadzie podejmowania decyzji
poprzez podział zbioru danych na podgrupy o różnych cechach. Drzewo
decyzyjne składa się z węzłów i krawędzi, gdzie węzły reprezentują testy
na atrybutach danych, a krawędzie reprezentują możliwe wyniki tych
testów.
:::

```{r message=FALSE, warning=FALSE}
library(rpart)

fit <-  rpart(loan_status ~ ., data = dane_treningowe, method = "class")
#print(fit)
#summary(fit)
#fit$cptable

plotcp(fit)

fit.pruned <- prune(fit,cp=0.011)
#install.packages("rpart.plot")
library(rpart.plot)

prp(fit.pruned, type = 1, extra = 104,
    fallen.leaves = TRUE, main="Decision Tree")

#testowanie
fit.pred <- predict(fit.pruned, dane_testowe, type="class")
fit.perf <- table(dane_testowe$loan_status, fit.pred,
                    dnn=c("Actual", "Predicted"))

#macierz
fit.perf

(fit.perf[1,1]+fit.perf[2,2])/(fit.perf[1,1]+fit.perf[1,2]+fit.perf[2,2]+fit.perf[2,1])

```

-   Poprawnie zaklasyfikowane próbki klasy 0 (negative class): 6875

-   Poprawnie zaklasyfikowane próbki klasy 1 (positive class): 927

-   Błędnie zaklasyfikowane próbki klasy 0 jako 1 (false positive): 84

-   Błędnie zaklasyfikowane próbki klasy 1 jako 0 (false negative): 740

Ostateczna dokładność, jaką uzyskaliśmy, wynosi ***0.9044748***.

# **PODSUMOWANIE**

::: {style="text-align: justify"}
W projekcie przedstawiono wybrane metody scoringowe pozwalające ocenić
ryzyko kredytowe. Wykorzystanie regresji, drzewa decyzyjnego w
kontekście klasyfikacji kredytowej dostarcza istotnych informacji
dotyczących czynników wpływających na prawdopodobieństwo niespłacalności
kredytu. Pozwala to lepiej zrozumieć i przewidzieć ryzyko związane z
udzielaniem kredytów, co może pomóc w podejmowaniu lepszych decyzji
dotyczących przyznawania pożyczek. W przypadku drzewa decyzjnego
otrzymaliśmy bardzo wysoką dokładność - aż 90% i nieco niższą w
przypadku regresji 80.55%. Wskaźnik PD (Probability of Default)
powiązany z klasą ratingową, którą bank przydziela klientom w oparciu o
skalę ryzyka, jakie generują, pozwolił na zobrazowanie szans przyznania
kredytu.
:::
